【裁判字號】    88,自,269
【裁判日期】    890822
【裁判案由】    詐欺
【裁判全文】
臺灣高雄地方法院刑事判決                          八十八年度自字第二六九號
    自  訴  人  庚○○
                辛○○
                子○○
                丑○○
                戊○○
    共      同
    自訴代理人  黃榮作律師
    被      告  丁○○
                丙○○
                乙○○
                卯○○
右列被告因詐欺案件，經自訴人提起自訴，甲○判決如左：
    主  文
丁○○、丙○○、乙○○、卯○○均無罪。
    理  由
一、自訴意旨略以：被告丙○○係金吉第建設事業股份有限公司（以下簡稱金吉第建
    設公司）之負責人，被告乙○○是富茂隆建設事業股份有限公司（以下簡稱富茂
    隆建設公司）之負責人，被告丁○○則是乙○○之弟、丙○○之兄，前開被告三
    人明知前開公司之財務狀況不佳，根本無力從事大批房屋之興建事宜，竟共同意
    圖為其不法之所有，而基於概括之犯意，在高雄縣燕巢鄉鳳山厝第二四Ｏ、第二
    四Ｏ之三號至第二四Ｏ之三九號地號等共計三十八筆土地（以下簡稱系爭土地）
    上，興建「美夢成真」房屋（以下簡稱系爭房屋），而推由被告卯○○、丁○○
    於民國八十六年間先後多次向自訴人庚○○、辛○○、子○○、丑○○、戊○○
    等五人詐稱：公司資金雄厚，產權登記沒有問題，用以興建系爭房屋之土地已買
    下，且其二人均係股東之一等語，使自訴人等均陷於錯誤而與被告丁○○（其係
    以公司及負責人之名義）簽訂買賣房屋之契約書（屬預售屋買賣），而自訴人庚○○、辛○○、子○○、丑○○、戊○○係分別以新台幣（下同）六百五十萬元
    、五百萬元、五百萬元、五百二十萬元、四百八十萬元之價款，約定購買編號分
    別為Ｄ八、Ｂ三、Ｄ一、Ｃ一、Ｄ三之系爭房屋預售屋（各自訴人之實際付款金
    額，則分別為四百萬元、八十一萬五千元、三百八十萬元、四百二十萬元、二十
    五萬元）。而被告丁○○於自訴人夏豔玉繳交三百一十萬元之部分價金後，竟又
    承前之詐欺犯意，向夏豔玉詐稱：公司保證如期完工，若於期前先繳交一百五十
    萬元之價金，可減扣利息六萬元，使夏豔玉再次陷於錯誤而提前於八十七年七月
    十五日、同年八月十五日，分別各期前給付四十五萬元（共計九十萬元）予丁○○，惟嗣因丁○○停工而未繳。而被告卯○○則另承其前開詐欺之概括犯意，向
    自訴人戊○○詐稱：可由戊○○承攬系爭房屋之鋁門窗工程，並表示願與戊○○
    合買系爭房屋一戶，同意於戊○○取得系爭房屋之產權時，無條件以同價款向戊○○買受等語，且簽下一紙同意書取信於自訴人戊○○，致使戊○○陷於錯誤，
    而同意購買前述編號Ｄ三之系爭房屋，並於嗣後按期繳交前述價款及安裝鋁門窗
    於系爭房屋內。被告丁○○等於取得前開款項後，為掩飾其詐欺犯行，即由少數
    工人在工地施工，迨至八十七年十一月（被告稱十月）底則完全停工，被告卯○○亦不知去向，又被告丁○○、丙○○、乙○○於事發後均百般推諉，拒絕返還
    自訴人之已付款項，自訴人始知受騙，因認被告等均涉有刑法第三百三十九條第
    一項之詐欺取財罪嫌。
二、按犯罪事實應依證據認定之，無證據不得推定其犯罪事實；不能證明被告犯罪者
    ，應諭知無罪之判決，刑事訴訟法第一百五十四條、第三百零一條第一項分別定
    有明文。次按刑法上詐欺罪之成立，須以行為人意圖為自己或他人不法所有，施
    用詐術而使被害人陷於錯誤為成立要件，刑法第三百三十九條第一項定有明文，
    是以行為人必須主觀上有為自己不法所有之意圖，客觀上復有為自己不法所有之
    行為並施用詐術者，始符合本罪之構成要件。
三、訊據被告丁○○、丙○○、乙○○、卯○○均堅決否認其有何詐欺之犯行，被告
    乙○○辯稱：我只是名義負責人，並未參與系爭「美夢成真」房屋工程之銷售或
    興建過程，系爭契約都是由被告丁○○、卯○○與自訴人簽訂的等語；被告丙○○亦辯稱其僅係名義負責人，並未參與系爭房屋之興建或銷售等語；被告卯○○
    則辯稱：我是代理我們「京樺廣告公司」承作系爭「美夢成真」房屋之廣告銷售
    業務，但我不是「美夢成真」工程企畫案的股東，也未曾向自訴人等表示過說我
    是股東等語；被告丁○○則辯稱：我是富茂隆公司、金吉第公司的總經理，丙○○、乙○○都只是這兩家公司之掛名董事長，實際上本件「美夢成真」房屋的案
    子均由我負責，是我跟地主簽約的，不過名義上是以丙○○、乙○○之名義簽約
    。與自訴人簽約時，我並沒有向自訴人說土地是我們公司的，而系爭房屋無法如
    期完成，是因我與地主壬○○之間有糾紛，不過現在已解決，我們有定再協議書
    。另外，癸○○、寅○○二人原本要與我合夥出資合建系爭房屋，但後來他們減
    少出資導致我我缺乏資金；我還拿我父親李祥源所有的六筆農地去抵押貸款，只
    是因我與地主有糾紛，導致後來貸款未成功。目前工程雖尚未完成，但仍在繼續
    進行，且已拿到使用執照等語，被告丁○○並提出其與地主壬○○簽訂之合建契
    約書、再協議書，及與癸○○、寅○○簽的合資合建契約書、「提供土地委託抵
    押貸款協議書」各一份為證。經查：
（一）依自訴人所提出之系爭房屋買賣契約書上，立契約書人之賣方雖分別載明為「
      金吉第建設事業股份有限公司，負責人：丙○○」，或係「富茂隆建設事業股
      份有限公司，負責人：乙○○」等文字，惟查，自訴人庚○○、辛○○、子○○、丑○○、戊○○等，於甲○調查時均指稱：簽訂系爭契約之時，係由被告
      丁○○、卯○○分別出面，或係由被告丁○○、卯○○二人共同出面所簽訂，
      其原本都不認識被告乙○○、丙○○等情，此有前開自訴人於甲○調查時之指
      述分別在卷足憑（參照甲○各次訊問筆錄），是以被告乙○○、丙○○既於簽
      約時並未出面，即不可能於簽約時對自訴人為任何施用詐術之行為，而自訴人
      亦均無法指出或舉證證明被告乙○○、丙○○於簽約之前、後有任何意圖為自
      己不法所有而施用詐術之行為，參以被告丁○○所供稱：被告丙○○、乙○○
      都只是公司之掛名董事長，雖然簽約時均以丙○○、乙○○之名義為之，但實
      際上系爭房屋的案子均由我負責，與地主簽訂合建契約者也是我等語，顯見被
      告乙○○、丙○○所辯稱其自始至終均未參與系爭房屋興建之規劃、設計等情
      ，足堪採信。此外，復查無其他證據足以證明被告乙○○、丙○○有何詐欺犯
      行，被告乙○○、丙○○之犯行即屬無從證明。
（二）自訴人雖指稱被告丁○○、卯○○於簽約時，分別有詐稱：系爭土地是被告公
      司所有，且公司資金雄厚等情。經查：被告興建系爭房屋所座落之土地，確實
      非其本身所有等情，有其於八十八年七月一日甲○調查時，所庭呈之其與系爭
      土地之地主壬○○簽訂之「合建契約書」（於八十六年七月一日簽訂），及其
      二人於事後和解時另行簽訂之「再協議書」（於八十八年六月間簽訂）各一紙
      在卷為證，由其內容觀之，可知被告興建系爭房屋係採由地主提供土地，而由
      建商（指被告丁○○）興建房屋之「合建分售」模式來興建。然查，依目前建
      築業之投資興建方式，大半均採用由地主提供土地、建商負責興建房屋之合建
      或委建模式，並採預售方式銷售房屋，以利興建資金之取得，而甚少係以自有
      土地、資金興建完成後使銷售之情形，此為社會一般具普通知識經驗者所周知
      之事實；又依照目前一般工商業界之資金運用方式，業者於從事大型投資之貿
      易、建築等計畫方案時，本極少有可能係由其自備百分之百的資金，多是經由
      內部集資或透過向外發行債券、股票等方式以募集所需之大筆資金，是以被告
      興建系爭房屋之所採之前開投資或興建模式，與社會一般常情並不相違背。況
      查，除自訴人之前開指述外，尚缺乏其他證據足以證明被告丁○○、卯○○於
      簽約時確有為前開不實表示之事實，而依自訴人與被告簽訂之系爭買賣契約書
      以觀，亦未提及系爭土地為何人所有等語，是以尚難僅以自訴人之前開指述，
      遽認被告丁○○、卯○○於簽約時確有為前開指述。且被告丁○○、卯○○若
      於簽約時縱有為前開不實之表示，亦僅屬民事概念上之「詐欺」，與刑事責任
      上必須具備意圖為自己或他人不法所有的主觀要件始成立之「詐欺」概念，尚
      不相符合，亦應先予敘明。
（三）另自訴人之所以認定被告卯○○涉有詐欺犯行，除前述於簽約時有為不實陳述
      外，並提出被告卯○○與自訴人戊○○簽立之「同意書」一紙為據。然查，被
      告卯○○、丁○○於簽約時是否有為自訴人所指之陳述尚屬無法證明等情，已
      如前所述，又自訴人亦不否認被告卯○○為負責銷售系爭房屋之廣告代理商，
      則按諸一般房屋廣告代理商之經營型態，本即以促成銷售為目的而必須負責將
      所代理之房屋盡量推銷出去，然其本身既非買賣契約之當事人，亦不需為建商
      之房屋興建工程是否能確實完工負擔保之責，此由自訴人所提出之買賣契約書
      當事人欄上並未出現被告卯○○代理之廣告公司名稱，而自訴人所繳交之房屋
      價款亦非交付被告卯○○或廣告公司等情，亦可得知此理，故自不得以被告卯
      ○○係擔任系爭房屋之廣告銷售業務，即遽認其亦有詐欺之犯行。至被告卯○○是否為被告公司股東等情，綜觀本件系爭房屋買賣契約之交易過程中，顯非
      影響系爭契約成立之重要因素，是以自訴人夏豔玉指稱被告卯○○曾表示其亦
      為公司股東之一等語，即難以認定係屬被告卯○○或丁○○所施用之詐術行為
      。至自訴人戊○○雖指稱：被告卯○○乃意圖為其不法所有，向我表示若我與
      他合買一棟房子，他就會向公司說系爭房屋之鋁門窗工程讓我承包，而合買的
      房子由他挑，價錢也由他與公司講價，使我陷於錯誤而同意購買一間系爭房屋
      等語，並提出其與被告卯○○於八十七年四月十一日簽訂之「同意書」為證，
      然查，自訴人戊○○嗣後確實係負責承做系爭房屋之鋁門窗工程，並已陸續進
      場安裝等情，業據其供述在卷，況依前開同意書之內容係指：於系爭房屋建築
      完成並登記完畢後，被告卯○○應無條件以同價款向自訴人戊○○買受原由戊○○所購買之房屋部分等情，既然系爭房屋尚未建築完成亦未登記完畢，則依
      自訴人戊○○之前開指述，均難據以被告卯○○有何施用詐術之行為。另依自
      訴人戊○○於八十八年九月七日庭呈之「事後協議書」（於八十八年六月三日
      簽訂）以觀，乃就自訴人戊○○之鋁門窗貨款金額與其購屋自備款之繳交、抵
      償方式達成協議，而該協議書之簽訂人則係被告丁○○，則由此更足以證明被
      告卯○○僅負責系爭房屋之銷售業務等情，及系爭房屋之興建、設計、規劃等
      事項，確實均係由被告丁○○負責處理之事實。由前述以觀，被告卯○○之詐
      欺犯行亦屬無從認定。
（四）被告丁○○辯稱其曾與癸○○、寅○○等人約定共同出資興建系爭「美夢成真
      」房屋等情，並提出於八十六年十一月二十四日其與癸○○、寅○○所簽訂之
      「鳳山厝段透天住宅合資合建契約書」一紙為證，此亦業據證人癸○○、寅○○分別證述屬實（參照其二人於八十八年八月三日之甲○訊問筆錄），雖被告
      丁○○與證人癸○○、寅○○間就其原本內部約定出資之金額指述不一（被告
      丁○○稱：癸○○、寅○○原答應各出資一千萬，證人癸○○、寅○○則稱：
      原即約定其各出二百萬元），然由此已可知被告丁○○於興建系爭房屋前，確
      實已開始有籌資之行為。另被告丁○○於八十七年八月十八日，曾以其父親李
      祥源所有之六筆農地，委託允泰營造有限公司向岡山農民銀行貸款一千六百萬
      元等情，亦據被告丁○○提出其與允泰營造有限公司簽訂之「提供土地委託抵
      押貸款協議書」一紙為憑，而該協議書之見證人己○○，於八十八年九月七日
      甲○調查時亦證稱：當時丁○○因為蓋「美夢成真」之資金不足，所以提供萬
      丹鄉○○段三三九地號及同鄉○○段五五二、五五三、五八九、五九Ｏ、五九
      一地號等六筆土地給允泰營造有限公司辦理土地抵押借款，以便作為繼續建造
      「美夢成真」的資金等語，亦即被告丁○○於開始興建系爭房屋後，確實曾遭
      遇資金不足情形，並因而曾委託他人辦理貸款事宜，雖事後因被告丁○○與系
      爭土地之地主有糾紛（自訴人亦不否認被告丁○○與地主間確有糾紛之事實）
      致前開貸款協議並未實際完成，然並無積極證據足以證明被告丁○○於簽約前
      或簽約時即可預見其與地主將產生前開糾紛，況若被告丁○○係自始即具有詐
      欺意圖，則其於工程進行中遭遇資金不足情形時，大可一走了之。是以尚難據
      此認定被告丁○○於簽約時即有詐欺之意圖。
（五）另依自訴人提出之系爭房屋預定買賣合約書第六條，係約定：「本預售屋之建
      築工程應在民國八十六年十二月十五月之前開工，自開工日起算三百六十個日
      曆天以前完成主建物、附屬建物及使用執照所定必要措施，... 」。經甲○於
      八十八年十二月二十九日至系爭房屋建築工地現場勘驗之結果，系爭房屋確實
      尚未完成，而被告丁○○亦自承當時系爭房屋尚無法取得使用執照等情。惟依
      自訴人夏豔玉於甲○調查時，迭次指稱：「八十八年七月三十一日下大雨，我
      有去工地看，有看見工人施工，但進度很慢」；「系爭房屋的屋頂已經蓋起來
      ，水泥部分則還沒」（分別參照其於八十八年八月三日、十月五日、十一月十
      一日之甲○訊問筆錄），至其餘自訴人亦分別為大致相同之陳述；而於甲○至
      現場勘驗後，施工現場仍有人繼續施做工程等情，亦據自訴人夏豔玉、子○○
      、辛○○、戊○○等分別陳明在卷。自訴人戊○○並於甲○八十八年六月八日
      調查時，指稱：系爭房屋鋁門窗部分由我承作，已陸陸續續進工地安裝，現已
      安裝約二、三十萬元的工程，已做到第二期等語，並於同年八月三日指稱：鋁
      門窗部分仍陸續有在施工，安裝完成之總工程款是二百多萬等語。此外，被告
      丁○○供稱：我在八十九年三月二日有進一批六十萬元之磁磚等語，亦為自訴
      人夏豔玉所不否認。且依甲○於前開期日至現場勘驗之結果，系爭房屋之大部
      分門窗、磁磚及其他裝潢、建材等雖均尚未安裝完成，然其鋼筋水泥之主要架
      構體則已大致上完成，此有現場拍攝之照片六紙在卷足憑，亦即被告丁○○之
      施工期限雖已違反前開系爭契約之約定，然其確實有將資金投入興建系爭房屋
      之工程，並在已逾契約之約定完成期限後，仍陸續進行系爭房屋之工程，且被
      告丁○○於甲○八十九年八月八日審理期日時，已提出高雄縣政府所核發之系
      爭房屋使用執照一紙在卷足憑，是以雖被告丁○○對於已收受自訴人所交付之
      大部分房屋買賣價金等情並未爭執，然如前所述，尚難因被告之施工進度有違
      反契約約定之情形，即遽以認定被告丁○○於簽訂系爭房屋契約時、或於收受
      自訴人所交付之房屋分期價款時，即有為自己不法所有之意思。
綜前所述，本件糾紛實屬民事上債務不履行之違約問題，應循民事途徑解決始為妥適
。而自訴人所指稱被告丁○○、丙○○、乙○○、卯○○等四人分別涉有詐欺罪嫌之
指述，均無法使甲○產生被告四人涉有刑法上詐欺犯行之確信心證，此外復查無其他
積極證據足資證明前開被告有何詐欺犯行，核諸前揭說明，自應由甲○為被告丁○○
、丙○○、乙○○、卯○○均無罪之諭知。
四、末按，法院認為應科拘役、罰金或應諭知免刑或無罪之案件，被告經合法傳喚無
    正當理由不到庭者，得不待其陳述逕行判決，刑事訴訟法第三百零六條定有明文
    。是以被告卯○○雖於最後一次審理期日未經到庭陳述，然其於前次八十九年七
    月十八日之審理期日到庭時，業經甲○當庭諭知最後一次審理期日、處所及如不
    到庭得命拘提等情，並記明筆錄，亦即業經合法送達，故甲○自得不待其到庭逕
    為其前開無罪之判決，附此敘明。
據上論斷，應依刑事訴訟法第三百四十三條，第三百零一條第一項，第三百零六條，
判決如主文。
中      華      民      國      八十九      年    八    月    二十二    日
                          臺灣高雄地方法院刑事第六庭
                              審判長  法  官  莊崑山
            法  官  洪碩垣
                                      法  官  周玉群


司法院資訊處製作；財團法人民間司法改革基金會備份。
